【裁判字號】    99,消債聲,23
【裁判日期】    990621
【裁判案由】    聲請免責
【裁判全文】
臺灣彰化地方法院民事裁定  99年度消債聲字第23號
聲  請  人
即 債務 人  甲○○
代  理  人  何崇民
上列聲請人聲請消費者債務清理清算事件，本院裁定如下：
    主  文
債務人甲○○不免責。
    理  由
一、按法院為終止或終結清算程序之裁定確定後，除別有規定外
    ，應以裁定免除債務人之債務；又「債務人有下列各款情形
    之一者，法院應為不免責之裁定，但債務人證明經普通債權
    人全體同意者，不在此限：一、於7年內曾依破產法或本條
    例規定受免責。二、隱匿、毀損應屬清算財團之財產，或為
    其他不利於債權人之處分。三、捏造債務或承認不真實之債
    務。四、因浪費、賭博或其他投機行為，致財產顯然減少或
    負擔過重之債務，而生開始清算之原因。五、於清算聲請前
    1年內，已有清算之原因，而隱瞞其事實，使他人與之為交
    易致生損害。六、明知已有清算原因之事實，非基於本人之
    義務，而以特別利於債權人中之一人或數人為目的，提供擔
    保或消滅債務。七、隱匿、毀棄、偽造或變造帳簿或其他會
    計文件之全部或一部，致其財產之狀況不真確。八、故意於
    財產及收入狀況說明書為不實之記載，或有其他故意違反本
    條例所定義務之行為。」，消費者債務清理條例第132條、
    第134條分別定有明文。
二、經查：債務人聲請消費者債務清理清算事件，前經本院裁定
    開始清算程序，嗣後並因聲請人清算財團顯不敷清償財團費
    用及財團債務，爰裁定清算程序終止確定在案等情，業經調
    閱本院98年度消債清字第52號清算卷、98年度消債清補字第
    25號清算卷、99年度司執消債清字第1號清算執行事件卷屬
    實。
三、關於債務人消費情形，查債務人前於民國93年6月至94年5月
    間向遠東國際商業銀行股份有限公司申請代償消費（98年度
    消債清補字第25號卷頁81參照）；復於93年11月15日向國泰
    世華商業銀行股份有限公司（下稱國泰世華銀行）申請餘額
    代償，費用為62,962元（98年度消債清補字第52號卷頁78參
    照）；後又於94年1月24日向台中商業銀行股份有限公司申
    請代償消費，費用總計為241,000元（98年度消債清字第52
    號卷頁32參照）。益徵債務人至少於93年6月至94年5月間已
    生本身經濟能力無法負擔債務之情形，而必須向銀行申請代
    償以結清其部分債務關係，惟自此並未節制其消費行為。除
    於93年10月8日至94年9月8日向國泰世華銀行每月消費借貸
    約5,000元外（項目：泰有錢本金；98年度消債清補字第25
    號卷頁78參照）、另向永豐信用卡股份有限公司（後與永豐
    商業銀行股份有限公司合併）於92年8月21日至93年4月21日
    每月約2,500元、93年5月26日至93年7月26日每月約5,000元
    、93年8月26日至94年4月26日每月約2,500元申請預借現金
    共計60,000元（項目：卡有錢，98年度消債清補字第25號卷
    頁75參照）；復於94年9月20日至97年11月28日間，向聯邦
    商業銀行股份有限公司，分期借貸共165,224元（98年度消
    債清字第52號卷頁35至40參照）；甚至於92年7月10日至儷
    晶皇宮理容店、你在那飲料店分別有7,800元、12,500元之
    消費行為（98年度消債清補字第25號卷頁89，中國信託商業
    銀行客戶消費明細表參照）等情，業經國泰世華銀行等債權
    人檢附其消費刷卡紀錄暨陳報狀在卷可稽。
四、又債務人自陳於96年6月前每月有固定收入16,000元，惟因
    96年6月始因耳疾而無固定收入，至97年方因打零工，而每
    月約有7,000元固定收入，97年5月起並因政府補助之兒少扶
    助款，每一個小孩1,400元，共有3個小孩，所以每月共有11
    ,200元的固定收入，惟每月固定支出為11,274元(小孩每人
    每月2,500元、個人3,774元)，故有不能清償債務情事。惟
    就上開消費明細資料顯示，則債務人債務形成原因，係因其
    信用貸款(包括預借現金、餘額代償)逾其本身經濟支付能力
    以致無法清償債務；且債務發生時間均為92年至94年間，此
    期間債務人仍有固定收入每月16,000元，該收入亦高於債務
    人自陳每月11,274元之必要支出費用，其未衡量己身償債能
    力而節制花費，恣意任令其債務增加至無法負擔而不能清償
    ，足見債務人確有不當消費，其生活習性奢侈浪費情形，其
    消費狀況可認符合消費者債務清理條例第134條第4款因浪費
    行為等事由致負擔過重債務，而生開始清算之原因之情形；
    揆諸消費者債務清理條例第132條之立法目的，乃在於避免
    一時陷於經濟困難者，喪失繼續生活之意志與希望，而賦予
    其經濟上重建更生之機會，並非在保障生活奢侈之人，能夠
    藉此制度免除積欠之債務；且債務人於償債期間，為求債務
    之順利清償，本應忍受較其原本生活水準、甚至較一般社會
    大眾之生活水準，更為節儉、清貧之生活，此不僅為一般社
    會觀念所知悉，更為債務人於借貸之初即能預期。本件聲請
    人不思及此，不僅從事其經濟狀況顯不相當之消費行為，尚
    希冀清算免責以免除一切債務，殊與消費者債務清理條例之
    立法目的相違，故本院就其聲請免責不予准許，爰裁定如主
    文。
五、從而，債務人有消費者債務清理條例第134條第4款規定之情
    形，復據債權人反對債務人免責，亦有相關債權人陳報狀附
    卷可稽。依上說明，本件債務人不得免責，爰裁定如主文所
    示。
中    華    民    國    99    年    6    月    21    日
                  民事第三庭    法  官  羅培昌
以上正本係照原本作成
如對本裁定抗告，須於裁定送達後10日內向本院提出抗告狀。
中    華    民    國    99    年    6    月    21    日
                                書記官  范鳳月

司法院資訊處製作；財團法人民間司法改革基金會備份。
